臺灣臺北地方法院民事判決　　　　　　 93年度勞訴字第153號
原　　　告　寶貿資產管理有限公司
法定代理人　甲○○
訴訟代理人　林正隆律師
被　　　告　丁○○
　　　　　　乙○○
　　　　　　丙○○
　　　　　　壬○○
　　　　　　戊○○
　　　　　　　　　　　　樓
　　　　　　辛○○
　　　　　　　　　　　　樓之1.
　　　　　　己○○
前　六　人
訴訟代理人　庚○○
　　　　　　丁○○
當事人間請求給付違約金事件，經本院於中華民國 94年1月11日
言詞辯論終結，判決如下：
    主      文
原告之訴駁回。
訴訟費用由原告負擔。
    事實及理由
甲、程序方面：
    兩造業於保密切結書第十二條約定合意以本院為第一審管轄
    法院，有保密切結書在卷可稽，故本院自有管轄權，合先敘
    明。
乙、得心證之理由：
一、原告主張：原告原名稱為寶貿管理顧問有限公司，嗣更名為
    寶貿資產管理有限公司，係以經營代理國內各大銀行逾期應
    收帳款催收為業，因國內從事代理銀行催收逾期應收帳款之
    業者間競爭巨烈，常聽聞有惡性挖角催收人員之情形，因催
    收人員之養成困難，所耗費之成本亦不少，故上情常造成遭
    惡性挖角之公司損失甚鉅，原告為防止所培訓之催收人員，
    遭同業惡性挖角，另為避免離職員工將原告營業秘密外洩，
    遂於員工任職期間與員工簽立任職期間及離職後之競業禁止
    條款。被告前受原告僱用期間均已簽訂競業禁止切結書，在
    切結書第一條約定被告保證於離職之日起半年內，絕不直接
    或間接從事與原告公司相競爭之行為（包括但不限於代理銀
    行辦理催收逾期帳款業務或任職於代理銀行辦理催收逾期帳
    款業務之公司），如有違反，應賠償原告以被告在職最後一
    個月薪資六倍計算之違約金。詎被告陸續自原告公司離職後
    ，竟均全數同往訴外人中租迪和股份有限公司（下簡稱中租
    迪和公司）任職，而中租迪和公司係辦理為銀行催收逾期帳
    款業務之公司，客觀上顯係同業間惡意挖角所產生之結果，
    被告之行為顯然已違反前述競業禁止約定，即應依競業禁止
    條款約定給付原告違約金（各被告應賠償之金額詳如附表所
    載），為此本於競業禁止切結書契約之法律關係起訴請求被
    告給付違約金及法定遲延利息等語。並聲明：
    (一)被告乙○○應給付原告新台幣（下同）172,650 元，及自
      起訴狀繕本送達翌日起至清償日止，按年息 5﹪計算之利
      息。
    (二)被告丙○○應給付原告187,608 元，及自起訴狀繕本送達
      翌日起至清償日止，按年息5﹪計算之利息。
    (三)被告丁○○應給付原告 144,000元，及自起訴狀繕本送達
      翌日起至清償日止，按年息5﹪計算之利息。
    (四)被告壬○○應給付原告 162,372元，及自起訴狀繕本送達
      翌日起至清償日止，按年息5﹪計算之利息。
    (五)被告戊○○應給付原告 191,352元，及自起訴狀繕本送達
      翌日起至清償日止，按年息5﹪計算之利息。
    (六)被告辛○○應給付原告 144,000元，及自起訴狀繕本送達
      翌日起至清償日止，按年息5﹪計算之利息。
    (七)被告己○○應給付原告 108,000元，及自起訴狀繕本送達
      翌日起至清償日止，按年息5﹪計算之利息。
    (八)請依職權宣告假執行。
二、被告則以：被告任職原告公司期間，所擔任之職務係為原告
    向受委任之特定債務人進行電話催收程序，並非公司內部重
    要主管，更未涉及原告公司核心營業機密，僅係一般程序催
    收作業，原告以競業禁止條款限制被告工作權，其方法與所
    欲達成之目的顯不相當；又原告限制被告運用其技能從事工
    作，但未對被告於經濟上有所補助，將陷被告生活於無助之
    境界，有違憲法保障人民工作權、生存權之意旨，實與比例
    原則不符。再者，兩造所簽訂之競業禁止條款為定型化契約
    條款，原告以其經濟上強勢地位要求被告簽署同意該條款，
    限制被告離職後轉業自由，實有民法第二百四十七條之一第
    三款、第四款情形而無效。況原告並未指明有任何因被告轉
    職而導致其營業機密或資料外洩，致原告受有損害之情形；
    而被告所擔任之應收帳款催收工作，無須高深特殊技能，原
    告在被告任職期間所為之教育訓練並未如原告所述般頻繁，
    兩造間競業禁止條款適足使被告在該期間內無法從事任何與
    電話催收行業有關工作，其限制範圍過廣而超過保護原告所
    必要；另該條款對於限制被告就業區域範圍未為明訂，並不
    合理；加以，被告之競業行為僅為生活之所需，被告自原告
    公司離職後均係藉由一般求職管道得知中租迪和公司徵求催
    收人員，非如原告所言係同業間惡性挖角行為，且催收行業
    其人員流動頻率本即較一般行業為高，如被告中已有四人目
    前已自中租迪和公司離職，故被告並無顯著背信性或違反誠
    實信用之情事，與原告利益衝突影響輕微，該條款約定違反
    民法第七十一條、第七十二條亦屬無效等語，資為抗辯。並
    聲明：原告之訴及假執行之聲請均駁回，如受不利判決願供
    擔保，請准宣告免為假執行。
三、兩造不爭執之事實：
  (一)原告主張其原名稱為寶貿管理顧問有限公司，嗣更名為寶貿
    資產管理有限公司，係以經營代理國內各大銀行逾期應收帳
    款催收為業一節，為被告所不爭執，而堪信為真實。
  (二)原告另主張被告在原告公司任職期間，已簽訂競業禁止切結
    書，在切結書第一條約定被告保證於離職之日起半年內，絕
    不直接或間接從事與原告公司相競爭之行為（包括但不限於
    代理銀行辦理催收逾期帳款業務或任職於代理銀行辦理催收
    逾期帳款業務之公司），如有違反，應賠償原告以被告在職
    最後一個月薪資六倍計算之違約金之事實，有其提出之切結
    書在卷可稽（見本院九十三年度北勞調字第九二號卷第 43-
    50頁），且為被告所自認，自可信取。
  (三)又被告在原告公司任職期間，除被告己○○係擔任業務助理
    負責一般行政工作外，其餘被告均負責催收業務，被告自原
    告處離職後則均至中租迪和公司擔任催收人員工作，亦擔任
    逾期債權電話催收等工作，已經兩造陳述一致（見本院卷第
    237-243頁、94年1月11日言詞辯論筆錄），並有原告提出之
    人事資料卡附卷可參，應堪認定。
四、原告主張被告陸續自原告公司離職後，均全數同往中租迪和
    公司任職，而中租迪和公司係辦理為銀行催收逾期帳款業務
    之公司，客觀上顯係同業間惡意挖角所產生之結果，被告之
    行為顯然已違反前述競業禁止約定，即應按其等在原告處任
    職最後一個月薪資六倍計算給付原告違約金等語。但為被告
    所否認，並以右開情詞置辯。是以，本件兩造爭執之重點在
    於：
  (一)兩造間切結書第一條競業禁止條款之約定是否有效？
  (二)被告是否有違反兩造間切結書第一條競業禁止條款約定情事
    ，並造成原告受有損害，而應給付違約金？
五、首先，就爭點(一)兩造間切結書第一條競業禁止條款之約定是
    否有效，析述如下：
  (一)經查，兩造間在切結書第一條約定之內容已於前開三(二)載明
    綦詳，兩造均認為此條約定內容屬於限制被告自原告公司離
    職後競業禁止義務。
  (二)按在經濟活動上，為使營業或生產穩定發展，公司、行號、
    工廠、機構等常以契約限制職員、從業人員、研究人員等，
    在離職後一定期限，不得在同一地區從事同一業務，此稱為
    轉職之競業限制。原則上從保護勞工轉職自由觀點視之，應
    解為勞工在勞動契約終了後並不殘留任何勞動契約上之義務
    。要課離職員工以轉職之競業限制（或稱競業禁止義務），
    必須有法的依據，例如締結勞動契約時之合意、工作規則上
    之規定或另行書面約定等均是，離職後即契約關係結束後之
    競業禁止義務，由於並非直接基於債之關係需要而來，自應
    受到較嚴格之判斷標準檢驗。次按民法第七十二條規定法律
    行為有背於公共秩序或善良風俗者無效，乃指法律行為本身
    違反國家社會一般利益及道德觀念而言，此經最高法院著有
    六十九年台上字第二六０三號判例可資參照。參諸憲法第十
    五條規定：「人民之生存權、工作權及財產權，應予保障。
    」，係指國家對人民而言，此憲法之規定是能否適用於私法
    領域，已非無疑；但本院認為，競業禁止條款所涉及者，應
    為民法第七十二條：「法律行為，有背於公共秩序或善良風
    俗者，無效。」之規定，惟法院於解釋此條所謂之公共秩序
    之意涵時，則不妨以憲法之精神為其解釋之依據，換言之，
    法院於私法領域中，得透過對公共秩序意涵之解釋，間接實
    現憲法之精神。準此，在社會及商業交易上，對受僱人職業
    自由，雖得以契約加以相當限制，但不得逾越必要且合理之
    程度，否則即為違背公序良俗。亦即，因轉職之自由牽涉前
    述憲法第十五條所保障之基本人權，故倘競業限制約定，其
    限制之期間、地區、範圍及方式，在社會一般觀念及商業習
    慣上，倘被認為非合理適當而且危及受限制當事人經濟生存
    能力，其約定自為無效。
  (三)又雇主限制離職勞工選擇職業之自由，是否即應認其違反國
    家社會一般利益，有背於公序良俗？尚不能一概而論，蓋雇
    主亦有其應受保護之營業利益。惟所謂應受保護者係指雇主
    基於其所有之獨特知識及營業祕密所生之利益而言，若任由
    離職勞工利用該知識、祕密而為與原雇主競業之行為，勢將
    破壞勞、雇間之共存共榮關係，自有害於公共利益。從而，
    為保護雇主基於此項特殊知識或營業機密而生之營業利益，
    而對於離職之勞工課以競業禁止義務，且所為限制合於誠實
    信用及公平原則之際，自無違反國家社會一般利益可言。再
    者，因約定離職後不得為競業行為之方式，以達到離職後勞
    工不致跳槽受僱其其他同業、或自行經營相同或類似之行業
    ，此舉已嚴重影響勞工決定是否離職之意志，涉及不當地確
    保拘束勞動力之目的，即為法所不許；易言之，雇主若不論
    勞工職位是否重要、有無接觸公司營業秘密，即要求勞工簽
    署競業禁止條款，限制勞工跳槽轉業能力，並課以不相當數
    額之違約金，該約定自比例原則觀之，已超出必要性，而屬
    無效。蓋競業禁止條款本即在防範勞工離職後加入經營其他
    同類業務之企業，或勞工自行創業經營同類業務，而與雇主
    從事競業行為，自此競業禁止條款本質觀之，當不得以「為
    避免同類營業競爭，造成雇主營業量損失」之理由視為雇主
    經營上之正當利益，否則在審查競業禁止條款是否具有正當
    性時，此一審查基準將完全失其作用，對勞工相當不利。另
    外，如以約定競業禁止方式，以達到確保可預期獲得之利益
    不致為離職勞工所危害，亦已逸出正當利益之外亦為法所不
    許。
  (四)又考量競業禁止條款之有效性，除衡量前揭(三)所載雇主之利
    益外，另外亦須考量勞工之利益，如：生活費用之賺取、職
    業選擇之自由、勞工遷徙之自由等，尚不能遽以契約自由原
    則加以合理化競業禁止條款。
  (五)綜前所述，本院認得參酌下列標準，判斷兩造間競業禁止條
    款對於離職勞工選擇工作之限制，是否有背於公序良俗：
  1.雇主有不為外人所知悉之特殊知識或營業祕密：首先，直接
    受惠於競業禁止條款之債權人即雇主，必須說明其有何經營
    上之正當或合法利益存在。雖然理論上競業禁止與營業秘密
    並不相同，但兩者常互有因果關係，例如禁止離職勞工洩漏
    營業秘密，常會導致勞工不得競業之後果，因此關於競業禁
    止條款效力論斷部分，首先須考量雇主有無須保護之營業秘
    密一項。又雇主關於所營事業有其獨特之知識或秘密，為外
    人藉通常之學習方法所不能獲得者，而勞工藉由雇主之教導
    或於提供勞務中自我體驗，知悉此項特殊知識或祕密之場合
    ，若任該勞工離職後得憑此資訊從事競業之行為，雇主勢必
    顧忌其重要之營業知識或祕密，日後遭離職員工為競業之使
    用，對於勞工之指揮監督將生滯礙，而影響其業務之遂行。
    為此，自有必要對離職之勞工課予一定之不作為義務，禁止
    其使用該項特殊知識或祕密，為與原雇主競業之行為。俾勞
    、雇雙方在僱傭關係存續中之信賴基礎得以維繫，而互蒙其
    利。
　2.限制勞工就業之對象、期間、區域、職業活動之範圍，不能
    超逾合理之範疇：蓋雇主之重要營業機密固應予保護，惟保
    護之態樣應具備合理性，而非毫無限制。所謂合理者，係指
    勞工獲悉之特殊知識及營業祕密，與雇主營業上遭受之損害
    間，應有相當因果關係。諸如轉業之對象不得過於寬泛，禁
    止期間不得過長，執業禁止之區域不得過大等等，均為其適
    例。
　3.雇主有無填補勞工因競業禁止之損害之代償措施：勞工經由
    為雇主服勞務之機會始得獲悉特殊知識或營業機密，因之增
    長其智識、經驗固獲有利益。惟雇主亦利用具備此智識經驗
    之勞工提供勞務而獲有利益。勞工離職後固不得憑此智識經
    驗與雇主競業，惟基於誠實信用及公平之原則，雇主既因離
    職勞工不為競業而獲益，對於勞工在謀職時囿於此項限制所
    生之損害，亦應給予合理之金額以為填補，俾能衡平勞雇雙
    方之損益。
  (六)關於兩造間競業禁止條款效力論斷部分：
  1.經查，被告分別擔任原告公司之業務人員、儲備副組長、業
    務助理等職務，已經原告陳述綦詳（見本院卷第143頁），
    被告對此並不爭執；其中被告乙○○、丙○○、丁○○、壬○○、戊○○、辛○○在原告公司任職期間所從事之具體工
    作內容概為逾期債權電話催收，被告己○○則係負責查找債
    務人等情，為兩造所是認（見本院卷第237- 243頁），堪認
    屬實。
  2.又被告在原告公司任職期間，係處理以電話與債務人聯絡之
    業務，相關債務人資料係由債權人銀行交由原告轉交被告者
    ，業經被告在本院93年10月18日言詞辯論期日陳述綦詳（見
    本院卷第29頁），就此為原告所不爭。原告主張其對被告所
    施以之教育訓練內容包括：催收案件基本查找規範、法律通
    識課程、債權管理、案件處理應對技巧、信用卡約定條款、
    催收作業重點突破、談判技巧、訴訟程序及強制執行程序等
    ，有其提出之教育訓練記錄及教材附卷足佐 （ 見本院卷第
    144-233 頁），就此被告則不爭執，觀諸此等催收訓練不外
    於在尋找債務人、向債務人催討債務以使債權銀行之債權得
    以獲償（參本院卷第 210頁催收技巧運用實務一前言所載）
    。另依卷附之被告人事資料卡記載（見本院九十三年度北勞
    調字第九二號卷第11- 18頁），被告雖係擔任逾期債權電話
    催收人員之工作，但無須具備法律或商業專業學歷背景，此
    從被告分別係淡江大學統計系、及人中學普通科、玉里高中
    商業經營科、大漢工商財稅科、祐德高中普通科、中興高中
    普通科、淡江大學會計系等畢業，即可得知。據此，上述催
    收人員相關業務需要之知識，並非不能藉由通常學習方法獲
    得之。從而，被告經由原告之教育訓練，縱獲有從事催收人
    員業務所需之知識，亦非原告之特殊知識或營業祕密，就此
    原告並未能證明有何關於原告營業之具體特殊知識或營業祕
    密，須藉此競業禁止條款予以保障之正當利益存在。
  3.次查，原告對於其之所以與被告簽訂競業禁止條款，限制被
    告離職後轉業自由，另表示其約定目的在於：因目前國內從
    事於代理銀行催收逾期應收帳款之業者間競爭巨烈，昔日即
    經常聽聞同業間有惡性挖角催收人員，或所屬員工集體離職
    並自行成立催收公司與原公司相競爭之情形，而造成原公司
    損失甚鉅，蓋催收人員之養成困難，所需耗費之成本亦不少
    ，因此，兩造間競業禁止條款另有上述係為避免員工於訓練
    完成後即遭同業惡意挖角、或其集體離職並自行成立催收公
    司與原公司為相競爭行為之主要目的等語（見本院卷第 137
    頁）。承前(三)之說明，足見兩造間競業禁止條款顯然只在使
    使原告之員工囿於競業禁令，不致跳槽受僱於其他同行業者
    ，或經營相同之事業，而非保障原告應受保護之特殊知識及
    營業祕密，有違市場自由競爭之經濟法則，顯非法之所許。
  4.再者，原告固然主張其在員工任職前三個月恐員工無法達到
    業績標準而無額外佣金可領取，故除基本底薪外，亦提供保
    障佣金，以期員工能安心工作、專心學習催收技能，對被告
    已有補助（見本院卷第33頁）等語。然而，前述(五)3.所謂之
    代償措施，乃先進國家之作法，在德法有雇主補償勞工之立
    法，在美國則係由雇主給付勞工工資以外利益，以作為勞工
    離職後限制競業之承諾，種類包括退休金、分紅制度、津貼
    、可預期之佣金、顧問費，其性質上屬於勞工在競業禁止期
    間另謀其他性質之工作時，相較於其離職前之薪資，若其受
    有待遇減少之損失，由雇主補償之謂。惟查，被告在原告公
    司任職期間，每月各有基本底薪18,000元至27,000元不等（
    詳見本院卷第143 頁），而依原告所述，倘被告達到業績標
    準即可領取佣金，反之則無佣金可得領取，因而原告在員工
    任職前三個月所給付之佣金係屬於被告在離職前即任職原告
    公司期間，因未達到業績標準之補貼。準此，原告所給付三
    個月佣金並非在用以補償被告離職後因遵守限制競業承諾所
    減少薪資之損失，與前述代償措施意旨有違，故原告此部分
    所陳，尚不足採。
  5.再者，原告雖陳稱該競業禁止條款限制被告就業之區域僅限
    於大臺北地區等語，但此為被告所否認。且原告此部分所陳
    既未經記載於競業禁止條款中，所述顯與條款文字不符，並
    不可採。綜觀本條款並無明訂限制被告自原告公司離職後再
    轉職之地域，則應解為包括我國全部地域甚至達國外地域，
    屬於未對範圍加以約定之情形，對於被告轉職自由限制過甚
    ，難謂合理。
  6.綜上所述，原告既未能證明有何關於原告營業之具體特殊知
    識或營業祕密值得藉由競業禁止條款予以保障，該條款自乏
    正當利益；又原告未在競業禁止期間即被告離職後，就被告
    因選擇工作受限所生損失，設有補償制度；且未具體限制被
    告就業之區域。足見，該競業禁止條款顯然只在使原告之員
    工囿於禁令，不致跳槽受僱於其他同行業者，或經營相同之
    事業，而非保障原告應受保護之特殊知識及營業祕密。換言
    之，被告受此條款限制之結果，將因此受無法轉職之重大不
    利益，而原告卻無依本條競業禁止特約保護之利益存在，衡
    量兩造利益之結果下，此約款對被告之不利與原告所欲保護
    之利益顯不相當，自屬違反公序良俗而無效。
六、兩造間競業禁止條款既然無效，則上開四所載爭點：(二)被告
    是否有違反兩造間切結書第一條競業禁止條款約定情事，並
    造成原告受有損害，而應給付違約金，即無庸審究。
七、從而，原告本於競業禁止切結書契約之法律關係，請求被告
    乙○○給付172,650元、被告丙○○給付187,608元、被告丁○○給付144,000元、被告壬○○給付162,372元、被告戊○○給付191,352元、被告辛○○給付144,000元、被告己○○
    給付 108,000元，及均自起訴狀繕本送達翌日（被告乙○○
    自93年8月10日、被告丙○○自 93年8月5日、被告丁○○自
    93年8月5日、被告壬○○自93年8月17日、被告戊○○自 93
    年8月16日、被告辛○○自93年8月17日、被告己○○自93年
    8月7 日）起至清償日止，按年息5﹪計算之法定遲延利息，
    均無理由，應予駁回。又原告雖聲請依職權宣告假執行，但
    其訴既經駁回，即無民事訴訟法第三百八十九條規定之適用
    ，況該條各款應依職權宣告假執行之情形，本無庸原告為此
    聲請，原告為此聲請不過促使本院職權發動，並無須就其聲
    請為准駁之裁判，附此敘明。
八、本件為判決之基礎已臻明確，兩造其餘之陳述及所提其他證
    據，經本院斟酌後，認為均於判決之結果無影響，亦與本案
    之爭點無涉，自無庸逐一論述，併此敘明。
丙、結論：原告之訴為無理由，並依民事訴訟法第七十八條，判
    決如主文。
中　　華　　民　　國　　94　　年　　1 　　月　　28　　日
                              勞工法庭  法  官  賴錦華
正本係照原本作成
如對本判決上訴，須於判決送達後廿日內向本院提出上訴狀
中　　華　　民　　國　　94　　年　　1 　　月　　28　　日
                                        書記官  林桂玉
